【裁判字號】    98,重上更(一),43
【裁判日期】    980616
【裁判案由】    返還借款等
【裁判全文】
臺灣高等法院民事判決              98年度重上更(一)字第43號
  上  訴  人  乙○○
  被  上訴人  甲○○
上列當事人間請求返還借款等事件，上訴人對於中華民國97年4
月18日臺灣士林地方法院95年度訴字第215號第一審判決提起上
訴，經最高法院第1次發回更審，本院於98年6月2日言詞辯論終
結，判決如下：
    主    文
上訴駁回。
第二審訴訟費用由上訴人負擔。
    事    實    及    理    由
一、被上訴人主張：民國（下同）86年間，上訴人陸續向被上訴
    人借得新台幣（下同）307萬8000元，為償還上開借款並支
    付利息1萬6250元，上訴人遂簽發附表一所示面額共309萬42
    50元之五張支票（下稱系爭支票）交付被上訴人。嗣被上訴
    人於附表一時間提示均不獲付款，經催討亦無下文，為此依
    借款返還請求權訴請307萬8000元本息等語〔於原審本訴聲
    明：上訴人應給付被上訴人901萬8250元，及自起訴狀繕本
    送達翌日起至清償日止，按年息百分之五計算之利息。上訴
    人則於原審反訴聲明：被上訴人應給付上訴人631萬0250元
    ，及自反訴起訴狀繕本送達翌日起至清償日止，按年息百分
    之五計算之利息。原審判命上訴人應給付被上訴人307萬800
    0元，及自95年4月22日起至清償日止按年息百分之五計算之
    利息；駁回被上訴人其餘本訴請求及上訴人全部反訴請求。
    兩造各自就敗訴部分提起上訴，本院97年8月19日97年度重
    上字第266號判決（下稱本院前審判決）駁回兩造上訴。兩
    造就敗訴部分均提起第三審上訴，最高法院就本院前審判決
    駁回上訴人就命其給付之上訴部分，發回本院更為審理；駁
    回其餘上訴）。並答辯聲明：上訴駁回。
二、上訴人則以：上訴人並未向被上訴人借款，附表二匯款亦與
    償還借款無涉；何況被上訴人所主張利息1萬6250元不合常
    情，顯見兩造並無借款關係。系爭支票雖係上訴人所簽發，
    印文亦無錯誤；但是支票發票日均遭人塗改，且塗改處印文
    重疊，致影響支票效力。縱使系爭支票有效，因被上訴人已
    罹於一年票據時效，仍不得要求上訴人清償。並上訴聲明：
    (一)原判決除確定部分外廢棄。(二)上開廢棄部分，被上訴人第
      一審之訴及假執行之聲請均駁回。
三、被上訴人主張上訴人向其借款307萬8000元，為償還借款本
    息，遂簽發系爭支票交付被上訴人，系爭支票既經提示不獲
    付款，上訴人自應償還307萬8000元等語。上訴人辯稱並未
    向被上訴人借款，亦無清償借款之舉，被上訴人所述1萬625
    0元利息不合常情，且系爭支票發票日期遭人塗改，印文又
    有重疊致影響支票效力。何況被上訴人已罹於一年時效云云
    。經查：
  (一)按經他造於準備書狀內或言詞辯論時或在受命法官、受託法
    官前自認者，無庸舉證；當事人於自認有所附加或限制者，
    應否視有自認，由法院審酌情形斷定之，民事訴訟法第279
    第1、2項定有明文。查上訴人於本院98年5月6日準備程序自
    認系爭支票為其支票帳戶所使用，支票印文正確等語（見本
    院卷第20頁背面至21頁正面筆錄）；並於原審95年6月14日
    準備程序自承簽發系爭支票原因是借款與調現，發票後有拿
    到錢，票據所示金額都已拿到了，票面金額是包含利息的，
    不記得何時拿到錢等語〔見台灣士林地方法院95年度訴字第
    215號案卷（下稱士林卷）第50至52頁筆錄〕，足見上訴人
    確已取得被上訴人所稱307萬8000元款項，為償還借款本息
    ，遂簽發交付面額309萬4250元之系爭支票。上訴人既自認
    簽發系爭支票原因為借款與調現（調現亦屬借款性質），且
    已如數取得款項，則被上訴人就307萬8000元借款事實即無
    須舉證，堪信為真正。何況，被上訴人復提出系爭支票暨退
    票理由單佐證〔見台灣台北地方法院94年度訴字第6347號案
    卷（下稱北院卷）第9至16頁〕，益徵被上訴人所述307萬80
    00元借款事實為真實。
  (二)再者，被上訴人自認附表一編號1、5支票借款金額分別為38
    萬元（外加利息3120元）、129萬元（外加利息1萬3130元）
    ，票面金額遂記載38萬3120元、130萬3130元，有95年6月28
    日民事補充陳述狀可稽（見士林卷第61、62頁）。扣除上揭
    利息1萬6250元（3,120 +13,130＝16,250），上訴人借款本
    金即為307萬8000元（3,094,250-16,250＝3,078,000）。上
    訴人僅辯以系爭支票面額包括利息，利息要找被上訴人提供
    云云（見士林卷第52頁筆錄）；惟其始終未說明利息數額，
    自應以被上訴人所自認1萬6250元為利息依據，故被上訴人
    借款本金確為307萬8000元。上訴人又謂1萬6250元利息不合
    常情云云，惟金錢借貸並不以利息約定為必要，縱有利息約
    定，亦因借貸數額、當事人信用與交情等因素而影響個案利
    率，是借款利率並無一定標準，則上訴人空言上開利息數額
    不合理，自非可採。
  (三)再按自認之撤銷，除別有規定外，以自認人能證明與事實不
    符或經他造同意者，始得為之，民事訴訟法第279條第3項定
    有明文。上訴人固推翻原審自認，否認與被上訴人有任何借
    貸關係，且辯稱不知被上訴人如何取得系爭支票云云（見本
    院卷第21頁正面筆錄）。然而，上訴人為系爭支票使用者，
    卻無法說明將支票流向，復未提出支票簿存根供本院查核，
    其無端推翻自認，否認收受金錢及交付支票等節，即與上開
    規定不符，尚不生撤銷自認效力。再者，上訴人另謂已洽請
    銀行留意何人提領支票，不記得支票有無掛失止付等語（見
    同頁）；惟支票係無因性之流通證券，發票人於簽發支票後
    即應擔保付款，觀之票據法第126條規定自明，上訴人如未
    簽發系爭支票流通，本應循掛失止付程序以保障權利，但是
    上訴人迄未提出相關資料以證明被上訴人非法取得支票，其
    辯稱通知銀行注意系爭支票提示情節以保障權益，顯與發票
    人防止他人不當取得支票之常情不符，殊無可採。
  (四)上訴人又謂系爭支票發票日期均遭塗改，且塗改處印文重疊
    致影響支票效力云云。惟被上訴人係依借款返還請求權向上
    訴人請求給付（見本院卷第21頁背面），而上訴人確有收受
    307萬8000元借款，已如前述，則系爭支票發票日期有無塗
    改、塗改處印文是否重疊，於被上訴人請求返還借款並無影
    響。
  (五)再按請求權因十五年間不行使而消滅，但法律所定期間較短
    者，依其規定，民法125條亦定有明文。茲被上訴人借款返
    還請求權時效為15年，自86年借款迄94年11月2日起訴時（
    見北院卷第4頁），並未逾15年，則上訴人謂被上訴人已罹
    票據法第22條第1項所定一年短期時效，自非可取。
  (六)末查，上訴人原審訴訟代理人曾辯稱：上訴人以附表二所示
    匯款清償104萬1456元借款債務，並提出匯款資料7紙為證（
    見士林卷第293頁、第302至308頁）。惟上訴人於本院98年5
    月6日準備程序否認上開匯款用於清償借款，並謂原審訴訟
    代理人所為清償抗辯並非正確等語（見本院卷第20頁背面）
    。故本院無庸調查附表二匯款是否發生清償效力。
四、綜上所述，被上訴人主張上訴人於86年間向其借得307萬800
    0元，迄未清償，堪可採信；上訴人否認借貸關係存在，並
    謂被上訴人已罹於時效，則非可採。從而，被上訴人依據借
    款返還請求權，訴請上訴人給付被上訴人307萬8000元，及
    自起訴狀繕本送達翌日起（即95年4月22日）至清償日止按
    年息百分之五計算之利息，為有理由，應予准許。是則原審
    判命上訴人如數給付，並依兩造聲請為准免假執行之宣告，
    於法並無違誤。上訴意旨指摘原判決此部分不當，求予廢棄
    改判，為無理由，應予駁回上訴。
五、本件為判決基礎之事證已明，兩造其餘主張、陳述及所提證
    據，經審酌後，認均與本件結論無礙，不再一一論列，併予
    敘明。
六、據上論結，本件上訴為無理由，爰判決如主文。
中    華    民    國    98    年    6     月    16    日
                    民事第十七庭
                        審判長法  官  藍文祥
                              法  官  陳麗芬
                              法  官  吳燁山
正本係照原本作成。
如不服本判決，應於收受送達後20日內向本院提出上訴書狀，其
未表明上訴理由者，應於提出上訴後20日內向本院補提理由書狀
（均須按他造當事人之人數附繕本）上訴時應提出委任律師或具
有律師資格之人之委任狀；委任有律師資格者，另應附具律師資
格證書及釋明委任人與受任人有民事訴訟法第466條之1第1項但
書或第2項（詳附註）所定關係之釋明文書影本。
中    華    民    國    98    年    6     月    17    日
                              書記官  于  誠
附註：
民事訴訟法第466條之1（第1項、第2項）：
對於第二審判決上訴，上訴人應委任律師為訴訟代理人。但上訴
人或其他法定代理人具有律師資格者，不在此限。
上訴人之配偶、三親等內之血親、二親等內之姻親，或上訴人為
法人、中央或地方機關時，其所屬專任人員具有律師資格並經法
院認為適當者，亦得為第三審訴訟代理人。
附表一：新台幣（下同）
┌─┬─────┬─────┬─────┬─────┬─────┬─────────┐
│編│ 票  號   │原始發票日│   金額   │付款銀行  │  提示日  │  證物所在        │
│號│          │ （民國） │          │          │          │                  │
├─┼─────┼─────┼─────┼─────┼─────┼─────────┤
│1 │AN0000000 │86年2月7日│38萬3120元│台灣中小企│94年9月5日│台灣台北地方法院94│
│  │          │          │          │銀建成分行│          │年度訴字第6347 號 │
│  │          │          │          │          │          │案卷第10頁        │
├─┼─────┼─────┼─────┼─────┼─────┼─────────┤
│2 │LD0000000 │90年4月12 │37萬8000元│台北銀行隆│94年8月24 │同卷9頁           │
│  │          │日        │          │德分行    │日        │                  │
├─┼─────┼─────┼─────┼─────┼─────┼─────────┤
│3 │AL0000000 │86年1月9日│53萬元    │台灣中小企│94年10月26│同卷11頁          │
│  │          │          │          │銀建成分行│日        │                  │
├─┼─────┼─────┼─────┼─────┼─────┼─────────┤
│4 │AL0000000 │86年1月21 │50萬元    │台灣中小企│94年10月26│同卷13頁          │
│  │          │日        │          │銀建成分行│日        │                  │
├─┼─────┼─────┼─────┼─────┼─────┼─────────┤
│5 │AN0000000 │88年10月7 │130萬3130 │台灣中小企│94年10月27│同卷12頁          │
│  │          │日        │元        │銀建成分行│日        │                  │
├─┴─────┴─────┴─────┴─────┴─────┴─────────┤
│                        合計：309萬4250元                                         │
└─────────────────────────────────────────┘
附表二：（士林卷第302至308頁之上訴人匯款資料）
┌──┬───┬──────┬──────┬─────────┐
│編號│匯款人│時間        │金額        │匯款銀行          │
├──┼───┼──────┼──────┼─────────┤
│ 1  │上訴人│86年7月29日 │21萬6000元  │萬通商業銀行      │
├──┼───┼──────┼──────┼─────────┤
│ 2  │同上  │87年3月10日 │21萬6000元  │彰化商業銀行      │
├──┼───┼──────┼──────┼─────────┤
│ 3  │同上  │89年9月14日 │5萬4000元   │華僑銀行          │
├──┼───┼──────┼──────┼─────────┤
│ 4  │同上  │85年1月6日  │29萬元      │上海商業儲蓄銀行  │
├──┼───┼──────┼──────┼─────────┤
│ 5  │同上  │85年1月16日 │17萬2456元  │台北銀行          │
├──┼───┼──────┼──────┼─────────┤
│ 6  │同上  │87年11月10日│3萬3000元   │聯邦銀行          │
├──┼───┼──────┼──────┼─────────┤
│ 7  │同上  │87年11月2日 │6萬元       │花蓮區中小企業銀行│
├──┼───┼──────┼──────┼─────────┤
│合計│      │            │104萬1456元 │                  │
└──┴───┴──────┴──────┴─────────┘


司法院資訊處製作；財團法人民間司法改革基金會備份。
